【裁判字號】    95,家上,166
【裁判日期】    950830
【裁判案由】    確認繼承權存在
【裁判全文】
臺灣高等法院民事判決                 95年度家上字第166號
上  訴  人  丙○○
訴訟代理人  丁○○
複 代理 人  甲○○
被 上訴 人  行政院退伍軍人輔導委員會台北市榮民服務處
法定代理人  乙○○
訴訟代理人  楊俊雄律師
上列當事人間確認繼承權存在事件，上訴人對於中華民國95年3
月1日台灣士林地方法院95年度家訴字第6號第一審判決提起上訴
，本院於95年8月16日言詞辯論終結，判決如下：
    主  文
上訴駁回。
第二審訴訟費用由上訴人負擔。
    事實及理由
一、上訴人起訴主張：上訴人前曾以被繼承人甯旭泉於民國89年
    10月27日死亡，生前未婚，在台灣並無得繼承之親屬，於大
    陸地區之雙親均已亡故，依民法之規定，其唯一之弟甯旭崗
    即為繼承人，但因兩岸阻絕，甯旭剛未能申辦繼承，即於91
    年1月10日死亡，上訴人為甯旭崗之子，自得繼承其權利，
    為此向原審法院聲請准予繼承備查，惟經原審法院以92年度
    繼字第40號裁定駁回該聲請，上訴人抗告後亦經本院以92年
    度家抗字第272號裁定駁回，上訴人不服提起再審之訴，復
    經本院以94年度家再抗字第4號裁定駁回。上訴人未能獲准
    繼承，致被上訴人機關亦否認上訴人對甯旭泉之繼承權，上
    訴人自有訴請確認之必要。按兩岸人民關係條例第66條第1
    項僅係規定大陸地區人民表示繼承之期間，並未限定聲請人
    必以民法第1138條所示之繼承人為限。又兩岸人民關係條例
    就繼承人並無特別規定，故所謂繼承人自應適用民法之規定
    ，則依民法第1147條規定，自被繼承人甯旭泉死亡開始，依
    民法第1148條規定，其財產上一切之權利、義務即由其繼承
    人甯旭崗承受。又自甯旭崗死亡時，其權利即由上訴人繼承
    ，因此，甯旭崗生前既已繼承甯旭泉之遺產，則其雖於91
    年1月10日死亡，上訴人身為其繼承人，自得繼受其權利，
    而成為甯旭泉之繼承人。上訴人於甯旭泉死亡後3年內，檢
    具合法繼承人之證明文件表示繼承，依上開實體法之規定，
    自屬有據。為此提起本件訴訟，聲明求為判決確認上訴人對
    被繼承人甯旭泉之繼承權存在。原審為上訴人敗訴判決，上
    訴人不服提起上訴，並於本院聲明廢棄原判決，改判如上聲
    明所示之判決。
二、被上訴人則以：民法第1147條固規定被繼承人死亡時，當然
    發生繼承之效力，採當然繼承主義，繼承人毋庸另為意思表
    示或請求即當然取得繼承權。惟兩岸人民關係條例第66條係
    針對繼承人為大陸地區人民時，特別規定大陸地區人民繼承
    台灣地區人民之遺產，應於繼承開始起或本條例施行之日起
    ，一定期間內以書面向被繼承人住所地之法院為繼承之表示
    ，而不採當然繼承主義，此為特別法之規定，自應優先適用
    。上訴人之父甯旭崗並未向被繼承人之住所地法院表示繼承
    ，自未當然取得繼承權，其死亡後，其繼承人上訴人自亦不
    得繼承該權利，代為表示繼承等語，資為抗辯。並於本院聲
    明駁回上訴人之上訴。
三、兩造不爭執之事實：
    甯旭泉於民國89年10月27日死亡，生前未婚，在台灣並無得
    繼承之親屬，於大陸地區之雙親均已亡故，依民法之規定，
    其唯一之弟甯旭崗即為繼承人，但因兩岸阻絕，甯旭剛未能
    申辦繼承，即於91年1月10日死亡，上訴人為甯旭崗之子，
    前曾向原審法院聲請准予繼承備查，惟經原審法院以92 年
    度繼字第40號裁定駁回該聲請，上訴人抗告後亦經本院以92
    年度家抗字第272號裁定駁回，上訴人不服提起再審之訴，
    復經本院以94年度家再抗字第4號裁定駁回等情，為兩造所
    不爭執，並有本院94年度家再抗字第4號裁定附卷可稽，自
    堪信為真實。
四、按民法第1147條固規定：「繼承，因被繼承人死亡而開始。
    」而採行所謂「當然繼承主義」，亦即繼承開始之原因發生
    時，「當然」發生繼承之效力，繼承人之取得繼承權，毋庸
    另為意思表示或請求，亦不問其知悉與否。惟兩岸人民關係
    條例第66條針對繼承人為大陸地區人民時，特別規定大陸地
    區人民繼承臺灣地區人民之遺產，應於繼承開始起或本條例
    施行之日起一定期間內（3年或4年）以書面向被繼承人住所
    地之法院為繼承之表示，即不採當然繼承主義，兩岸人民關
    係條例為特別法，自應優先適用之。故大陸地區人民繼承臺
    灣地區人民遺產，在尚未以書面向被繼承人住所地之法院表
    示繼承前，並未當然取得繼承權，僅具繼承人之資格而已。
    本件上訴人之父甯旭崗雖具被繼承人甯旭泉之繼承人之資格
    ，然甯旭崗並未於規定期間內向被繼承人住所地之法院表示
    繼承，此為上訴人所自承無訛，甯旭崗自未取得甯旭泉遺產
    之繼承權，甯旭崗嗣後死亡，上訴人亦不能因繼承甯旭崗而
    取得甯旭泉遺產之繼承權。而表示繼承為身分權，係專屬於
    繼承人一身之權利，甯旭崗既在未向被繼承人甯旭泉住所地
    之法院表示繼承前即已死亡，則上訴人自不得繼承該權利，
    代甯旭崗表示繼承，故其訴請確認對甯旭泉之繼承權存在，
    為無理由，不應准許。
五、綜上所述，上訴人訴請確認其對甯旭泉之繼承權存在，不應
    准許。原審為上訴人敗訴之判決，並無不合。上訴意旨指摘
    原判決不當，求予廢棄改判，為無理由，應予駁回。
據上論結，本件上訴為無理由，依民事訴訟法第449條第1項、第
78條，判決如主文。
中    華    民    國    95    年    8    月     30    日
                    民事第十二庭
                        審判長法  官  張宗權
                              法  官  蕭艿菁
                              法  官  陳忠行
正本係照原本作成。
如不服本判決，應於收受送達後20日內向本院提出上訴書狀，其
未表明上訴理由者，應於提出上訴後20日內向本院補提理由書狀
（均須按他造當事人之人數附繕本）上訴時應提出委任律師或具
有律師資格之人之委任狀；委任有律師資格者，另應附具律師資
格證書及釋明委任人與受任人有民事訴訟法第466條之1第1項但
書或第2項（詳附註）所定關係之釋明文書影本。
中    華    民    國    95    年     8    月     31   日
                              書記官  明祖星
附註：
民事訴訟法第466條之1（第1項、第2項）：
對於第二審判決上訴，上訴人應委任律師為訴訟代理人。但上訴
人或其他法定代理人具有律師資格者，不在此限。
上訴人之配偶、三親等內之血親、二親等內之姻親，或上訴人為
法人、中央或地方機關時，其所屬專任人員具有律師資格並經法
院認為適當者，亦得為第三審訴訟代理人。


司法院資訊處製作；財團法人民間司法改革基金會備份。
